臺灣高等法院高雄分院刑事判決　　　　　九十一年度上訴字第四四七號
　　上　訴　人
　　即自訴人　　甲○○
　　被　　　告　乙○○
右上訴人因被告誣告等案件，不服臺灣高雄地方法院九十年度自字第四二０號中華民
國九十一年一月廿二日第一審判決，提起上訴，本院判決如左：
      主      文
上訴駁回。
      理      由
一、本案經本院審理結果，認原審以不能證明被告乙○○犯罪，諭知無罪判決，核無
    不當，應予維持，並引用原審判決書所記載之理由。
二、上訴人即自訴人上訴意旨雖又指稱：被告屢次藉詞向自訴人借款，表示可領到鉅
    額政治受難補償金，清償無問題，結果所交付支票，均遭退票，共欠新台幣（下
    同）四百多萬元，最後以三百五十萬元和解，嗣又折為一百三十萬元，仍未依約
    履行，顯然詐欺，自訴人因被告未依約償還，始到被告服務處抗議，事先有向警
    方報備，警方亦到現場蒐證，自訴人及同去之人均未打被告，未亦對被告恐嚇，
    被告竟指訴自訴人傷害及恐嚇，顯然蓄意誣告等情。
三、惟查：
  (一)自訴人之所以多次借款與被告，係基於雙方情誼，朋友間之信任關係，為自訴人
    於原審所陳明，足認自訴人以可收取利息，有利可圖，被告實無施用詐術使自訴
    人陷於錯誤之行為，原審判決已述理由綦詳。自訴人雖又指稱「被告辯稱有誠
    意償還，及有支付利息，皆無法提出事實根據與證據，實屬虛枉偽述」云云。然
    又陳明「我都是向別人借錢給他，別人收我多少利息，我就向乙○○收多少利息
    」（本院九十一年四月十一日筆錄）等語。且證人曾坤事於原審證稱「八十七年
    係自訴人向我借錢，自訴人帶被告到我店裡去借錢，我說我與被告又沒有交情，
    何以要借錢給他，但是我說若有事情要自訴人負責，我因信任自訴人所以才借錢
    ，因我與自訴人是很熟的朋友，我們約定利息二分，利息都是自訴人拿來給我，
    利息拿了一年多，一個月約二萬元的利息，自訴人在一年多前錢就還給我了」等
    語（原審卷第七六頁）。是可見被告確有多次支付利息與自訴人，果如被告借款
    未還本又未支付利息，自訴人豈有多次借款，甚至轉向他人借款與被告之理，被
    告所辯均有支付利息與自訴人，應堪採信。
  (二)被告於八十九年四月廿六日有領取政治受難者補償金四百五十萬元，為被告所供
    承，並有財團法人戒嚴時期不當叛亂暨匪諜審判案件補償基金會九十年十二月十
    日基修法卯字第一一六三九號函附卷可稽（原審卷第一一一頁）。據被告指稱所
    領補償金，因被倒會，用以支付被倒債之款，故未能償還自訴人，並非蓄意拖欠
    等情。被告向自訴人借款，既未施用詐術，即其未能依約定期限償還，應屬債務
    未依約履行之民事糾葛，不能執此謂被告於借款之初，即有詐欺犯意。
  (三)被告前案告訴自訴人傷害及恐嚇罪，固經判決無罪確定，此經本院調取原審法院
    八十九年度易字第三一六三號案卷可稽。惟自訴人於八十九年二月十八日上午十
    時許，確有偕同陳重吉、蕭順彬、曾煌男、陳順強等人至被告之鳳山市○○路一
    號服務處抗議被告欠債不還，為自訴人所是認。而被告於警察到場之前，曾被同
    去抗議之人毆打成傷，陳重吉、曾煌男、蕭順彬並揚言要放火燒服務處，斯時被
    告在場等情，為證人陳順強於本院調查時及上述傷害、恐嚇案件中具結證實。證
    人陳順強係與自訴人同往抗議之人，應無偏袒被告之可能，其證言應堪採信。至
    證人陳重吉及陳慧鶯所證未見有人傷害、恐嚇被告云云，陳重吉係該傷害等案之
    被告，其證言難期真實，而陳慧鶯係當日同去抗議之人，非無偏袒自訴人之嫌，
    彼等證言均不能採為被告不利之證據。被告於八十九年二月十八日之受傷害，有
    所提出之診斷證明書附該案卷足憑，而被告之受恐嚇又有陳順強之證言可參，然
    則其告訴自訴人與陳重吉等人有犯意聯絡，共犯傷害、恐嚇犯行，尚難認有虛構
    事實誣告之故意。至自訴人與陳重吉等人經判處無罪確定，係法院認為犯罪證據
    不足，不能執此謂被告必有誣告犯行。
四、綜上所，尚無確切證據可資認定被告有詐欺及誣告罪責，上訴意旨執前詞指摘
    原判決不當，為無理由，應予駁回。
據上論斷，應依刑事訴訟法第三百六十八條、第三百七十三條，判決如主文。
中    華    民    國     九十一     年       八       月      十三      日
                              臺灣高等法院高雄分院刑事第五庭
                                  審判長法官  吳水木
                                        法官  趙文淵
                                        法官  洪慶鐘
右正本證明與原本無異。
誣告部分如不服本判決應於收受本判決後十日內向本院提出上訴書狀，其未述上訴
理由者，並得於提起上訴後十日內向本院補提理由書狀（均須按他造當事人之人數附
繕本)「切勿逕送上級法院」。
詐欺部分不得上訴。
                                      書記官  彭筱瑗
中    華    民    國     九十一     年       八       月     十四       日
                                                                        ｋ
附件：
臺灣高雄地方法院刑事判決                            九十年度自字第四二號
    自  訴  人  甲○○  住高雄縣鳳山市○○路二七三號
    被      告  乙○○  男六十九歲（民國○○○年○月○○日生）
                        住高雄縣鳳山市○○路三九號
                        身分證統一編號：Ｚ000000000號
    自訴代理人  顏福松律師
右列被告因詐欺等案件，經自訴人提起自訴，本院判決如左：
    主  文
乙○○無罪。
   理  由
一、自訴意旨略以：被告為現任國策顧問，自民國八十六年八、九月間起，即以伊太
    太要選縣議員需要經費為由，向自訴人借款新台幣（下同）四十萬元，被告並稱
    伊為政治受難者，可領到鉅額之政治受難補償金，清償並無問題，並開立支票兩
    紙交付，屆期提示竟遭退票；同年十月間，被告再以選舉需要花費，並即將領取
    補償金為由，再向自訴人要求借貸八十萬元，並稱該筆八十萬元借款二個月內當
    會歸還，自訴人念及情誼，乃向友人林坤興借款轉借給被告，兩個月屆期被告並
    未如期返還，被告所簽發之支票亦遭退票。八十七年初，被告再以伊太太落選，
    選舉花費頗多，先向自訴人借三十萬元，嗣又要求再借一百萬元，被告並信誓旦
    旦待領到受難補償金後一併返還，自訴人又一時心軟，乃轉向友人曾坤事借款一
    百萬元後轉借給被告，被告所簽發一百萬元之支票亦一再換票而無法兌領。自訴
    人另參加被告為會首之互助會得標後，被告竟侵吞一百零三萬元，因被告不願交
    付，乃開立支票十紙擔保，惟竟無一張能兌現，經自訴人一再催討，被告復訛稱
    政治受難補償金並未領取無法清償，自訴人在無可奈何下，於八十九年二月十八
    日早上先向警局被告後，即夥同友人至高雄縣鳳山市○○路一號被告服務處拉白
    布條抗議，自訴人因該抗議事件，遭被告誣告恐嚇、傷害等罪，被告並趁機要求
    將自訴人之債權削減至一百三十萬元，惟仍未依約履行，僅清償了二十萬元，事
    實上被告早已領取政治受難補償金，卻遲遲不願清償借款，顯見其伊始即有詐欺
    之犯意又自訴人夥同友人於八十九年二月十八日前往被告服務處抗議一事，並未
    有任何恐嚇及傷害被告之行為，被告卻蓄意誣告自訴人，經法院查明判決自訴人
    無罪，故被告顯然蓄意誣告，因認被告涉犯詐欺、誣告等罪嫌。
二、按犯罪事實應依證據認定之，無證據不得推定其犯罪事實；又不能證明被告犯罪
    者，應諭知無罪之判決，刑事訴訟法第一百五十四條、第三百零一條第一項定有
    明文。又刑法第三百三十九條第一項詐欺罪之成立，以意圖為自己或第三人不法
    所有，以詐術使人將本人或第三人之物交付為要件。所謂以詐術使人交付，必須
    被詐欺人因其詐術而陷於錯誤，若其所用方法，不能認為詐術亦不致使人陷於錯
    誤，即不構成犯罪，最高法院四十六年臺上字第二六０號著有判例。而所謂認定
    犯罪事實之證據，係指足以證明被告確有犯罪行為之積極證據而言，該項證據必
    須適合於被告犯罪事實之認定，始得採為斷罪之資料。而誣告罪之成立，需其申
    告內容完全出於憑空捏造，若所告尚非全然無因，祇因缺乏積極證明致被誣告人
    不受訴追處罰者，尚難遽以誣告論罪（最高法院四十三年台上字第二五一號判例
    參照）；所訴之事實未能積極證明為虛偽，則只能以證據不充分之故，為被誣告
    人未予判罪之原因，自不能遽以推定告訴人所訴為誣告（最高法院二十年上字第
    三０七號判例參照）。
三、訊據被告堅決否認有何詐欺、誣告犯行，辯稱：「被告確實有向自訴人借款，並
    簽發支票作為擔保，且陸續支付利息，其後雙方於八十九年七月間達成協議，自
    訴人同意將被告向自訴人所借之借款抵扣自訴人所介紹郭明德、杜清炎參加被告
    所發起之互助會卻捲款潛逃之金額，協商後自訴人同意被告僅需返還一百三十萬
    元，雙方並約定和解書簽立後，被告每期返還給自訴人四萬元，被告共返還五次
    ，合計二十萬元，故總計雙方和解迄今，被告共已返還自訴人二十萬元，又被告
    遭人倒會，故所領取之受難補償金已全數用以清償被倒債的錢，故無錢還自訴人
    ，並非蓄意拖欠；又自訴人於八十九年二月十八日上午九時許，確實夥同多名人
    士出手毆打被告並出言恫稱要放火燒服務處，此情有被告之驗傷單及證人陳順強
    之證詞可證，且高雄地檢署檢察官亦認被告等人罪證明確，依法提起公訴，嗣自
    訴人於該案因證據不足而獲判無罪，亦不能因此即欲強認被告有所誣告之犯行」
    等語。
四、經查：
（一）本件被告向自訴人借款究竟有無支付利息，雙方各執一詞，自訴人自稱其借款
      予被告並未收取利息，然被告先後向自訴人借款多次，金額皆頗大，若其並未
      收取利息，何以願意在前債未清之情況下，繼續借款予被告？又證人曾坤事於
      本院審理時曾到庭證稱：「八十七年係自訴人向我借錢，自訴人帶被告到我店
      裡去借錢，我說我與被告又沒有交情，何以要借錢給他，但是我說若有事情要
      自訴人負責，我因信任自訴人所以才借錢，因我與自訴人是很熟的朋友，我們
      約定月息二分，利息都由自訴人拿來給我，利息拿了一年多，一個月約二萬元
      的利息，自訴人在一年多前錢就還給我了。」等語（詳本院九十年十月三十日
      筆錄），可見自訴人借與被告款項中之一百萬元，係由曾坤事所借出，自訴人
      並按期付予曾坤事利息一年多。徵諸常情，若被告並未支付利息予自訴人，自
      訴人豈會如此善心替被告向他人借款後，還替被告支付利息？故被告辯稱其有
      支付利息予自訴人，應屬可採。
（二）自訴人自稱其所以多次借款予被告，乃係念及雙方之情誼，足證自訴人所以願
      借款予被告，顯係基於朋友間之信任關係以及可收取利息有利可圖之故，被告
      實無何施用詐術使自訴人陷於錯誤之行為。又經本院向財團法人戒嚴時期不當
      叛亂暨匪諜審判案件補償基金會函查結果，被告確已於八十九年四月二十六日
      領取補償金四百五十萬元，有該基金會回函一紙在卷可按，然被告未將所領取
      之補償金用以清償自訴人之借款，僅能認係事後拖欠借款之行為，尚難依此推
      論被告於借款之初即有詐欺犯意。況雙方曾於八十九年九月就借款之事達成和
      解，自訴人同意被告僅需返還一百三十萬元，而被告自該時起亦確實已返還借
      款二十萬元，此情惟自訴人所不否認，若被告有意詐欺，何以會返還部分款項
      ？再者，本件經自訴人提出告訴後，被告均按時出庭，且表現與自訴人和解之
      誠意，並無避不見面之行為，是其無詐騙之犯意應堪認定。準此，被告並無施
      用詐術致自訴人陷於錯誤之行為，亦無證據顯示其有詐欺之犯意，揆諸首揭判
      例說明，被告之行為自難認係構成詐欺。此外復查無其他積極證據證明被告確
      有詐欺之犯行，應屬不能證明被告犯罪，本院認被告被訴詐欺部分純屬民事糾
      葛。
（三）被告前案告訴自訴人傷害、恐嚇之案件，業據其於該案提出驗傷診斷書一紙為
      證，並有證人陳順強之證詞為證，經檢察官認自訴人確有傷害、恐嚇等罪嫌而
      將自訴人提起公訴，嗣經本院及台灣高等法院高雄分院審理後，認檢察官所舉
      之證據尚不足以證明自訴人犯罪，而諭知被告無罪之判決確定，此業經本院調
      取本院八十九年度易字第三一六三號卷宗核閱屬實。可知被告前案就其所告訴
      自訴人之犯行，確實有提出相當證據，且經檢查官採信而對自訴人提起公訴，
      僅因證據不足致自訴人受無罪之宣判，尚難憑此認定被告申告內容完全出於憑
      空捏造，揆諸首揭判例說明，自不能遽以推定被告前案所訴為誣告；況自訴人
      又未能提出任何證據證明被告有誣告之故意，被告此部分之犯罪亦難以證明。
五、綜上所述，既無積極證據證明被告有何詐欺、誣告犯行，自應依首揭法條之規定
    ，諭知被告無罪之判決。
據上論結，應依刑事訴訟法第三百四十三條、第三百零一條第一項，判決如主文。
中      華      民      國      九十一    年     一     月    二十二    日
                                    臺灣高雄地方法院刑事庭
                                        法  官    吳  宏  榮
右正本證明與原本無異。
如不服本判決，應於判決送達後十日內，向本院提出上訴狀。
                                        書記官    呂  怜  勳
中      華      民      國      九十一    年     一     月    二十二    日
